ACORDAO-COMPLETO-2416551

ACÓRDÃO 7357/2020 ATA 23/2020 - SEGUNDA CÂMARA

VISTO, relatado e discutido este processo de tomada de contas especial instaurada pelo Ministério da Defesa contra Nixon Kenedy Monteiro, na condição de titular da Secretaria de Estado da Justiça e Segurança Pública do Amapá (Sejusp/AP) , em virtude da reprovação da prestação de contas do Convênio 331/PCN/2012 - cujo objeto foi a construção do Laboratório de Biologia e Metalografia da Polícia Técnico-Científica, no Município de Macapá/AP -, tendo em vista a falta de conclusão da obra e, consequentemente, de alcance da finalidade do ajuste.
ACORDAM os ministros do Tribunal de Contas da União, reunidos em sessão da 2ª Câmara, ante as razões expostas pela relatora, e com fundamento nos arts. 1º, inciso I, 16, inciso I, e 17 da Lei 8.443/1992 c/c o art. 207 do Regimento Interno, em:
9.1. acolher as alegações de defesa apresentadas por Nixon Kenedy Monteiro e julgar regulares as suas contas, dando-lhe quitação plena;
9.2. recomendar ao Ministério da Defesa que, em coordenação com a Advocacia-Geral da União, avalie a conveniência e a oportunidade de priorizar novo ajuste, com a finalidade de concluir a obra do Laboratório de Biologia e Metalografia da Polícia Técnico-Científica, no Município de Macapá/AP - que recebeu recursos anteriores por intermédio do Convênio 331/PCN/2012, mas permaneceu inacabada -, em atenção ao disposto no art. 45 da Lei de Responsabilidade Fiscal, no art. 19 da Lei 13.898/2019 (LDO relativa ao exercício de 2020) e na orientação geral contida no subitem 9.1.6 do Acórdão 2180/2019-TCU-Plenário.

Tomada de contas especial instaurada pelo Ministério da Defesa em virtude da reprovação da prestação de contas de convênio destinado à construção do Laboratório de Biologia e Metalografia da Polícia Técnico-Científica, no Município de Macapá/AP.

Segunda Câmara

Secretaria de Estado da Justiça e Segurança Pública do Amapá (CNPJ 04.243.026/0001-11).

3. Responsável: Nixon Kenedy Monteiro (CPF XXX.907.341-XX).

13.1. Ministros presentes: Aroldo Cedraz (na Presidência), Raimundo Carreiro e Ana Arraes (Relatora).
13.2. Ministro-Substituto convocado: Marcos Bemquerer Costa.
13.3. Ministro-Substituto presente: André Luís de Carvalho.

ANA ARRAES

Trata-se de tomada de contas especial instaurada pelo Ministério da Defesa contra Nixon Kenedy Monteiro, na condição de titular da Secretaria de Estado da Justiça e Segurança Pública do Governo do Amapá (Sejusp/AP) , em virtude da reprovação da prestação de contas do Convênio 331/PCN/2012 - cujo objeto foi a construção do Laboratório de Biologia e Metalografia da Polícia Técnico-Científica, no Município de Macapá/AP -, tendo em vista a falta de conclusão da obra e, consequentemente, de alcance da finalidade do ajuste.
2. 	A Secretaria de Controle Externo no Estado do Amapá - atualmente Secretaria do TCU no Estado do Amapá - aprovou a instrução de mérito inserta à peça 30, a seguir transcrita:
" (...) 
HISTÓRICO 
2.	O valor do convênio foi R$ 578.947,37, dos quais R$ 550.000,00 seriam repassados pela concedente e R$ 28.947,37 corresponderiam à contrapartida (peça 1, p. 67-78) . Os recursos federais foram repassados em parcela única, mediante a ordem bancária n. 2013OB800196, no valor de R$ 550.000,00, emitida em 4/10/2013 (peça 2, p. 39) . Os recursos foram creditados na conta específica em 8/10/2013, de acordo com o extrato bancário (peça 2, p. 101) .
3. 	O ajuste vigeu no período de 13/12/2012 a 13/12/2013, e previa a apresentação da prestação de contas até o prazo de 60 dias após o término de vigência, conforme cláusulas 11ª e 13ª do convênio. Porém, em razão do atraso na liberação dos valores monetários pela concedente, a vigência do convênio se estendeu até a data de 4/10/2014 (peça 2, p. 42-43) .
4.	Para operacionalizar o objeto do convênio, a Sejusp realizou a Tomada de Preços n. 02/2013, cuja abertura ocorreu em 11/12/2013, tendo por vencedora do certame a Empresa Eco Service Ltda., com a proposta de preços no valor global de R$ 475.057,00 (peça 2. p. 47-52) .
5. 	Na sequência, a Sejusp e a referida empresa formalizaram o Contrato n. 04/2014, assinado em 27/2/2014. Neste instrumento, ficou assente, entre outras condições (peça 2, p. 62-71) :
 a) construção de um laboratório de Biologia e Metalografia da Unidade Sede da Polícia Técnico-Científica, no município de Macapá (Cláusula Segunda) ;
 b) os preços seriam fixos e irreajustáveis, no montante de R$ R$ 475.057,00 (Cláusula Terceira) ;
 c) a contratada deveria executar fielmente o objeto contratado, com zelo, dedicação, técnica adequada, e, em integral obediência ao projeto e especificações técnicas (Cláusula Quarta, II, 'a') , e;
 d) a contratada se obrigaria a executar e entregar a obra, no prazo máximo de 180 (cento e oitenta) dias consecutivos, contados da assinatura da Ordem de Serviço (Cláusula Quinta) 
6. 	Em 27/2/2014 foi emitida a Ordem de Serviço n. 001/2014-CAF/Sejusp. Nesse documento ficou consignado que a empresa tinha o prazo de 180 dias para executar a obra, devendo esta terminar em 25/8/2014 (peça 2, p. 57) .
7. 	Os documentos que instruem a presente TCE estão consubstanciados com informações extraídas do Siconv, que embasam os relatórios de acompanhamento e fiscalização e as análises da prestação de contas pelo PCN. 
8. 	A concedente realizou fiscalização ao local das obras, fazendo constar em seu Laudo de Vistoria, datado de 30/6/2015, as seguintes ocorrências (peça 3, p. 39-43) :
 a) o laudo teve por objetivo atestar a execução do objeto do convênio e quantificar a parcela financeira relativa aos serviços executados, com base na documentação contida nos autos e na vistoria ao local; 
 b) a vistoria foi executada em 16/6/2015, com base nos elementos que constituem o projeto básico de engenharia aprovado pela concedente, tendo, a equipe de vistoria, percorrido todos os ambientes e instalações elencados no projeto básico;
 c) os quantitativos executados e deixados de executar foram os informados na tabela abaixo:
	Serviço
	Total previsto
	Total executado

	Serviços preliminares
	21.517,07
	17.137,20

	Movimento de terra
	3.848,41
	3.848,41

	Fundações
	31.440,75
	31.440,75

	Alvenaria
	24,343,09
	17.198,23

	Estrutura
	123.430,92
	111.087,82

	Cobertura
	7.173,87
	0,00

	Revestimento
	54,783,98
	1.904,32

	Pavimentação
	38.615,51
	9.844,22

	Esquadria
	17.650 79
	0,00

	Instalações elétricas
	31.192,71
	630,94

	Instalação hidro sanitária/drenagem
	33.580,74
	1.831,50

	Pintura
	38.508,84
	0,00

	Dilatação e impermeabilização
	14.685,45
	0,00

	Diversos
	575,83
	0,00

	Total sem BDI
	441.374 96
	194.923,39

 Fonte: peça 3, p. 40
 d) na conclusão do laudo, consta que a parcela efetivamente executada do objeto correspondia a 44,17% do valor previsto. Ademais, a obra se encontrava sem serventia para seus devidos fins. Considerando a incidência do BDI de 27% sobre o valor executado, esse montante executado alcançava o valor de R$ 247.552,71, que corresponde a 52,11% do preço contratado para a obra (R$ 475.057,00) .
9. 	Ao apreciar a prestação de contas enviada pela convenente, o Ministério da Defesa concluiu que deveria ser restituído o montante de R$ 411.615,50, correspondente ao valor não aplicado na obra. Desta quantia, R$ 370.926,02 referia-se a parte do valor disponibilizado pelo citado ministério e R$ 40.689,48 referiam-se aos rendimentos da aplicação financeira (peça 3, p. 22) .
10. 	Assim, em 31/3/2015, o Governo do Amapá restituiu ao Ministério da Defesa o valor de R$ 411.615,50 (peça 3, p. 20) . 
11. 	Posteriormente, considerando a inutilidade da parcela da obra que foi executada, quanto à sua finalidade, o Ministério da Defesa decidiu pela instauração deste processo de TCE, impugnando o valor correspondente aos pagamentos efetuados à empresa pela parcela executada da obra.
12. 	Na ocasião, concluiu que persistia o débito no montante de R$ 179.073,98. Esta quantia é decorrente da diferença entre o valor disponibilizado pela concedente (R$ 550.000,00) , menos o valor correspondente à parcela não executada e restituída, sem considerar os rendimentos da contrapartida (R$ 370.962,02) . Com efeito, tais valores devem ser corrigidos a partir de 4/10/2013, data da liberação da parcela única de responsabilidade do MD.
13. 	Prosseguindo com o processo de TCE, o Relatório da concedente apontou que os fatos apurados indicam a ocorrência de prejuízo ao erário (peça 3, p. 76-98) . 
14. 	Além disso, a concedente informou que o responsável foi inscrito em débito com a Fazenda Nacional (peça 3, p. 94) .
15. 	Nesse sentido, o órgão de controle interno do Ministério da Defesa emitiu o Certificado de Auditoria, bem assim juntou o Parecer do Dirigente do Órgão de Controle Interno no qual concluíram pela irregularidade das contas desse responsável. Em seguida, submeteu o processo ao Sr. Ministro do Estado supervisor para fins de pronunciamento (peça 3, p. 99-100) .
16. 	O Sr. Ministro de Estado da Defesa tomou conhecimento das conclusões do processo de TCE e determinou seu encaminhamento ao Tribunal de Contas da União para julgamento (peça 3, p. 102) . 
17. 	Em primeira instrução a unidade técnica apreciou os fatos, delimitou a responsabilidade, quantificou o débito e determinou a citação do Sr. Nixon Kennedy Monteiro pela irregularidade: não aprovação parcial da prestação de contas, fundada na impugnação da parcela das despesas com a Construção do Laboratório de Biologia e Metalografia da Policia Técnico-Científica, no município de Macapá/AP, objeto do Convênio n. 331/PCN/2012 (Siconv 774856) , celebrado com o Ministério da Defesa, cuja obra não foi concluída, não alcançando a finalidade almejada pela avença (peças 8-10) ;
18. 	Em cumprimento ao despacho do Secretário, o responsável foi citado por meio do Ofício 113/2017 (peça 15) , recebido conforme AR juntado aos autos (peça 16) .
19. 	Por meio de seu procurador, o responsável apresentou as alegações de defesa (peças 21-23) . 
20. 	Em segunda instrução, analisando as alegações de defesa apresentadas pelo responsável, a Unidade Técnica consignou as seguintes informações (peça 24) : 
21. 	Naquela instrução, a análise dos argumentos foram apresentados de uma forma estruturada, independente da ordem em que foram apresentados nas alegações de defesa.
22. 	Argumento 1: ausência de individualização da conduta do responsável. A TCE não demostrou de forma clara e precisa quais as medidas não foram adotadas pelo gestor para a correta aplicação dos recursos (peça 21, p. 12-13) .
22.1. 	Análise: não assiste razão ao responsável. A sua conduta foi definida na instrução da peça 8, item 21.7, qual seja 'ordenar despesas com recursos do Convênio n. 331/PCN/2012 (Siconv 774856) , cujo objeto era a construção do Laboratório de Biologia e Metalografia da Policia Técnico-Científica, no município de Macapá/AP, sem adotar as providências para assegurar a conclusão da obra, cuja parcela executada foi considerada sem serventia pela concedente'.
22.2. 	Ademais, incumbe ao gestor que recebe recursos federais o dever de demonstrar a correta aplicação dos valores que lhes foram repassados, nos termos do art. 70, parágrafo único, da Constituição Federal c/c art. 93 do Decreto-Lei 200/1967.
23. 	Argumento 2: ausência de indicação dos demais responsáveis pela suposta irregularidade. O Convênio 331/2012 e o Contrato 4/2014 foram assinados na gestão do secretário antecessor Sr. Marco Roberto Marques da Silva, sendo a principal causa da inexecução dos serviços foi a não previsão no contrato do prazo de 270 dias para finalização da obra, conforme previsto no projeto básico, ao invés de 180 dias previstos no Contrato 4/2014. Nem mesmo a empresa responsável pela execução da obra foi citada para apresentar a sua defesa (peça 21, p. 13-15) .
23.1. 	Análise: não assiste razão ao responsável. O Sr. Nixon Kennedy assumiu a Secretaria de Estado da Justiça e Segurança Pública no dia 7/4/2014 (peça 21, p. 31) , sendo que o Contrato 4/2014 foi assinado em 27/2/2014 (peça 2, p. 62-71) , ou seja, o gestor assumiu pouco mais de um mês após a assinatura do contrato, logo acompanhou e geriu os recursos da obra. Além disso, foi o responsável por todos os pagamentos efetuados à empresa contratada (peça 3, p. 26) .
23.2. 	Em relação a empresa contratada, a jurisprudência do TCU define:
No caso de execução parcial do objeto do convênio, sem alcance dos seus objetivos, o gestor convenente responde pelo total dos recursos repassados. A empresa contratada, por outro lado, somente deve ressarcir ao erário o montante correspondente ao valor recebido e não executado, porquanto esta não tem a responsabilidade de assegurar o cumprimento dos objetivos do convênio, mas de realizar a obra. Havendo a empreiteira executado serviços para os quais foi contratada, deve receber a respectiva remuneração. (Acórdão 346/2017-TCU-Primeira Câmara | Relator: Augusto Sherman) .
23.3. 	Não há nos autos qualquer questionamento em relação a pagamentos de serviços não executados, portanto não cabe a responsabilização da empresa.
23.4.	Quanto à principal causa da inexecução dos serviços, que fora alegada pelo responsável, será apreciada no item 25.
24. 	Argumento 3: o gestor prestou contas do Convênio 331/2012, devolvendo o saldo remanescente. Logo, não há que se imputar qualquer responsabilidade (peça 21, p. 23) .
24.1. 	Análise: não assiste razão ao responsável. A prestação de contas é uma obrigação constitucional do gestor, dependendo de aprovação do órgão concedente. O fato do gestor prestar contas não afasta automaticamente sua responsabilidade. No caso concreto, o Ministério da Defesa reprovou as contas do convenente considerando a inutilidade da parcela da obra que foi executada, pois não atingiu a finalidade do convênio.
24.2. 	Por outro lado, demostra a boa-fé do convenente a devolução de R$ 411.615,50 dos recursos do Convênio 331/2012.
25. 	Argumento 4: da ausência de responsabilidade pela inexecução parcial do objeto do convênio. A causa da irregularidade foi a não previsão no contrato do prazo de 270 dias para finalização da obra, conforme previsto no projeto básico, ao invés de 180 dias previstos no Contrato 4/2014. Logo, a responsabilidade foi do gestor antecessor Sr. Marco Roberto Marques da Silva (peça 21, p. 17-23) .
25.1. 	Além disso, o gestor, em 11/8/2014, solicitou tempestivamente a prorrogação do convênio, o que foi negado pelo órgão concedente. No segundo pedido de prorrogação de 27/8/2014, não houve manifestação do órgão concedente. O convênio expirou em 4/10/2014. Logo, o gestor agiu de forma diligente e cautela para tentar concluir a obra.
25.2. 	Análise: não assiste razão ao responsável. A irregularidade definida na presente TCE foi a inutilidade da parcela executada da obra, conforme atestado em laudo de vistoria do concedente (peça 3, p. 39-43) . 
25.3. 	Realmente a não previsão no contrato do prazo de 270 dias para execução da obra, conforme previsto no projeto básico, ao invés de 180 dias previstos no Contrato 4/2014, pode ser considerada uma das causas da inexecução dos serviços. Porém, como falado anteriormente, o gestor assumiu pouco mais de um mês após a assinatura do contrato e acompanhou toda a execução da obra. Logo, houve tempo suficiente para sanar os vícios advindos do Contrato 4/2014.
25.4. 	Ocorre que, conforme se desprende do Memorando n. 67/2014-GAB/SEJUSP, de 25/8/2014, a convenente não tinha mais interesse em continuar a obra com a empresa contratada devido a constatação de sérios vícios no processo licitatório. A intenção da convenente era a realização de uma nova licitação para continuação das obras (peça 21, p. 25) .
25.5. 	Porém, segundo o Ofício n. 993/2014 - CPP/SEJUSP, de 11/8/2014, a justificativa apresentada ao concedente para a prorrogação do Convênio 331/2012 foi o forte período de chuva enfrentado no primeiro semestre de 2014 (peça 2, p. 88-89) . Diante da fragilidade da justificativa, o Ministério da Defesa solicitou o envio de documentos comprobatórios que fundamentassem a prorrogação do convênio.
25.6. Apesar da manifestação tempestiva da Sejusp/AP, não houve apreciação da prorrogação pelo Ministério da Defesa e o Convênio 331/2012 expirou em 4/10/2014.
25.7. 	Portanto, demostra a boa-fé do gestor a tentativa de prorrogação do convênio com o objetivo de concluir a obra. Contudo, não afasta a sua responsabilidade pela inutilidade da parcela executada da obra. 
26. 	Argumento 5: da ausência de justa causa para instauração da TCE. Não demonstração do dano e da ocorrência das hipóteses ensejadoras da TCE (peça 21, p. 15-17) .
26.1. 	A prestação de contas foi devidamente realizada. Os recursos disponibilizados foram parcialmente empregados na execução de 44,17% da obra. O restante do valor foi devolvido após o fim da vigência do convênio. Logo, segundo o responsável, não houve dano ao erário. 
26.2. 	Apesar da divisão técnica do Ministério da Defesa ter concluído pela não serventia da obra, o Estado do Amapá manifestou interesse em aproveitá-la.
26.3. 	Análise: assiste razão ao responsável.
26.4. Os pressupostos de constituição, validade e existência de processo de TCE está condicionado ao atendimento, concomitante, dos seguintes requisitos: fatos, identificação dos responsáveis e quantificação do dano, conforme previsto no artigo 8º, caput, da Lei n. 8.443/1992.
26.5. 	Logo, para instauração da TCE é necessário a existência de dano ao erário. No caso concreto, o cerne da questão é saber se a parcela executada da obra tem utilidade. Sobre o tema o TCU já decidiu no seguinte sentido:
A execução parcial do objeto de um convênio somente será considerada, para fins de redução do valor do débito apurado, quando comprovadamente a parcela concluída for aproveitável para a finalidade esperada. (Acórdão 2835/2016-TCU-Primeira Câmara | Relator: Benjamin Zymler) .
26.6. 	Consta nos autos a execução física de 44,17%, segundo laudo de vistoria do Ministério da Defesa (peça 3, p. 39-43) . Pelas fotos observa-se um estágio avançado das obras.
26.7. 	Há ainda no processo, o Ofício n. 909/2015-CPP/GAB/SEJUSP, de 2/6/2015, em que a Sejusp se manifesta pela continuação da obra objeto do Convênio 331/2012. 
26.8. 	Entretanto, essa manifestação é de junho de 2015, mais de 2 anos da data atual. 
27. 	Por esses motivos, a Unidade Técnica concluiu a instrução decidindo por promover diligência à Secretaria de Estado de Segurança Pública do Amapá para que encaminhasse informações/documentos sobre a execução e conclusão da obra. 
28. 	Em sua manifestação, a Relatora do feito, Ministra Ana Arraes, determinou a realização de diligência à Secretaria de Estado de Segurança Pública do Amapá para que: 
 a) informasse se foi dada continuidade à construção do laboratório de biologia e metalografia da Polícia Técnico-Científica que havia sido parcialmente executada por meio do convênio 331/PCN/2012 (Siconv 774.856) , celebrado com o Ministério da Defesa; e
 b) em caso afirmativo, encaminhasse cópia dos documentos que comprovem a retomada, a eventual conclusão e aproveitamento da referida obra.
29. 	A diligência foi devidamente efetuada (peças 27-28) . 
30. 	A Secretaria de Estado de Segurança Pública do Amapá atendeu à diligência e apresentou informações/documentos (peça 29) . 
31. 	Passa-se, a seguir, a apresentar as informações trazidas aos autos pela citada Secretaria estadual e, em seguida, será mostrada a análise e conclusão da Unidade Técnica. 
EXAME TÉCNICO
32. Em documento datado de 13/12/2017, o titular da Secretaria de Estado da Justiça e Segurança Pública, apresentou as seguintes informações (peça 29) : 
 a) O Estado do Amapá tem o máximo de interesse na conclusão da obra do Laboratório de Biologia e Metalografia da Policia Técnico-Científica; 
 b) Não obstante a crise financeira, o Estado do Amapá vem adotando medidas necessárias para a conclusão da referida obra; 
 c) Em junho/2015, essa Secretaria solicitou ao Governador do Estado a continuidade da obra; 
 d) A Coordenadoria de Programas e Projetos daquela Secretaria realizou a atualização dos custos para conclusão e solicitou que a mesma constasse do orçamento para 2018; 
 e) Em novembro/2017, a mencionada Secretaria solicitou da Secretaria de Estado do Planejamento a disponibilização de recursos na ordem de R$ 406.035,17, para continuidade da obra; 
33. Nada mais foi apresentado. 
Análise da Unidade Técnica 
34. 	O Convênio n. 331/PCN/2012 vigeu no período de 13/12/2012 a 4/10/2014. Em 8/10/2013, o recurso a cargo do Concedente, no valor de R$ 550.000,00, foi depositado na conta do convênio.
35. 	Em 11/12/2013, a Sejusp realizou a Tomada de Preços n. 02/2013, cujo objeto era a contratação de empresa para a realização da obra da avença, sendo sagrada vencedora a empresa Eco Service Ltda., com proposta no valor global de R$ 475.057,00. 
36. 	A celebração do contrato entre a Sejusp e a empresa foi assinado em 27/2/2014, sendo a Ordem de Serviço emitida em 27/2/2014, onde ficou consignado que a empresa tinha o prazo de 180 dias para executar a obra, devendo esta estar concluída em 25/8/2014. 
37. 	O contrato para a realização da obra foi extinto em 25/8/2014 e o convênio teve sua vigência expirada em 4/10/2014. 
38. 	Equipe de Fiscalização do Concedente esteve no local da obra em 16/6/2015 (seis meses após o fim da vigência do convênio) e identificou que o objeto do convênio estava executado em apenas 44,17% do previsto - sem o BDI. 
39. 	Assim, pelos documentos e informações trazidos aos autos, nada mais foi realizado na obra após o fim do contrato. 
40. 	Em atendimento à diligência do Tribunal, a Sejusp afirmou seu interesse na conclusão da obra, mas não trouxe nenhuma informação da execução de uma ação concreta para a conclusão do objeto do convênio. 
41. 	O convênio expirou em 4/10/2014. Assim, passados mais de 4 anos do fim da avença, não foi apresentada nenhuma ação concreta por parte do Estado do Amapá para a conclusão da obra. 
42. 	Deve-se destacar, também, que o Estado do Amapá está passando por grave crise financeira, estando inclusive pagando os salários dos servidores de forma parcelada. A Unidade Técnica entende que essa situação é mais um complicador para a conclusão da obra. 
43.	Essas informações permitem inferir que, apesar do Estado do Amapá afirmar que a obra é importante para a Administração, não há nenhuma garantia de que esse ente federativo terá condições de concluir a obra em tela. 
44. 	Essas informações permitem responder a indagação da Relatora, no sentido de que, apesar do discurso da importância da obra, não houve prosseguimento em sua execução, após o fim da vigência do convênio. 
45. 	Assim, entende-se que permanece a inutilidade da parte executada da obra do mencionado laboratório, objeto do Convênio n. 331/PCN/2012 (Siconv 774856) . 
46. 	Dessa forma, não resta outra alternativa senão o julgamento pela irregularidade das contas da citada avença. 
Responsabilização do agente
47. 	Responsável: Sr. Nixon Kennedy Monteiro (CPF XXX.907.341-XX) , Secretário da Justiça e Segurança Pública do Estado do Amapá, à época dos fatos. 
47.1. 	Conduta: ordenar despesas com recursos do Convênio n. 331/PCN/2012 (Siconv 774856) , cujo objeto era a construção do Laboratório de Biologia e Metalografia da Policia Técnico-Científica, no município de Macapá/AP, sem adotar as providências para assegurar a conclusão da obra, cuja parcela executada foi considerada sem serventia pela concedente;
47.2. 	Dispositivos infringidos: artigo 70, parágrafo único, da Constituição da República Federativa do Brasil de 1988; artigo 93 do Decreto-Lei 200/1967; artigo 66 do Decreto 93.872/1986; termo do Convênio n. 331/PCN/2012 (inclusive anexos integrante) e Contrato n. 04/2014, de 27/2/2014.
47.3. 	Nexo de causalidade: a conduta omissiva do responsável ensejou a paralisação e não conclusão da obra, privando a Politec de ser dotada de laboratório para análise de materiais de origem biológica e metalográfica.
47.4. 	Culpabilidade: é razoável supor que o responsável, na qualidade de secretário da Sejusp, gestor do convênio e ordenador de despesas, à época dos fatos, detinha conhecimento de que deveria adotar as medidas necessárias para assegurar a conclusão da obra no prazo avençado.
47.5. 	Valor do débito: O débito a ser imputado ao responsável é no valor de R$ 179.073,98, que é a diferença entre o valor repassado pelo Ministério da Defesa, acrescido dos ganhos da aplicação financeira, menos o valor devolvido pelo Governo do Amapá. A data para fim de atualização e aplicação de juros é 4/10/2013, data do repasse dos recursos ao Estado do Amapá. 
CONCLUSÃO
48. O Convênio n. 331/PCN/2012 tinha como objeto a construção do Laboratório de Biologia e Metalografia da Policia Técnico-Científica. O valor a cargo do Concedente (R$ 550.000,00) foi repassado em uma única parcela em 4/10/2013. O ajuste vigeu no período de 13/12/2012 a 4/10/2014.
49. 	Findo o prazo de vigência, em visita ao local da obra, o Concedente identificou que estava executado apenas 52,11% do previsto. 
50.	Em 31/3/2015, o Governo do Amapá restituiu ao Ministério da Defesa o valor de R$ 411.615,50. 
51. 	Ante a inutilidade da parcela da obra que foi executada, quanto à sua finalidade, o Ministério da Defesa instaurou TCE impugnando o valor correspondente aos pagamentos efetuados à empresa pela parcela executada da obra.
52. 	No âmbito do Tribunal foi procedida a citação do responsável. Em sua análise, Unidade Técnica rejeitou as alegações de defesa do responsável. Todavia, tendo em vista o interesse manifesto do Governo do Amapá pela execução da obra, a Relatora do feito, por sugestão da Unidade Técnica, Unidade Técnica propôs diligência àquele ente federativo para que informasse e comprovasse se foi dada continuidade à execução da obra objeto do convênio em estudo. 
53. 	As informações apresentadas pelo Governo do Amapá, em resposta à diligência do Tribunal, permitem inferir que não foi dada continuidade à execução da obra em questão. 
54. 	Portanto, o processo está apto à apreciação de mérito, pela irregularidade das contas do Sr. Nixon Kennedy Monteiro (CPF XXX.907.341-XX) , Secretário da Justiça e Segurança Pública do Estado do Amapá, à época dos fatos, pela não aprovação da prestação de contas do Convênio n. 331/PCN/2012, uma vez que a parcela executada da obra não tem utilidade prática.
PROPOSTA DE ENCAMINHAMENTO
55. 	Pelo exposto, submete-se os autos à consideração superior, para envio ao Ministério Público junto Tribunal, e posterior remessa à Ministra Ana Arraes, com as seguintes propostas:
a) rejeitar as alegações de defesa apresentadas pelo Sr. Nixon Kennedy Monteiro (CPF XXX.907.341-XX) , no âmbito do presente processo, posto que não elidiram a irregularidade que lhe foi imputada; 
b) julgar irregulares as contas do Sr. Nixon Kennedy Monteiro (CPF XXX.907.341-XX) , relativas ao Convênio n. 331/PCN/2012, com fundamento nos arts. 1º, inciso I; 16, inciso III, alínea 'c'; 19, caput; e 23, inciso III, da Lei 8.443/1992 c/c art. 1º, inciso I; 209, inciso III; 210 e 214, inciso III, do Regimento Interno do TCU, condenando-o ao pagamento do valor a seguir especificado, com a fixação do prazo de quinze dias, a contar da notificação, para comprovar, perante o Tribunal, em respeito art. 214, inciso III, alínea 'a', do Regimento Interno do TCU, o recolhimento da dívida aos cofres do Tesouro Nacional, atualizada monetariamente e acrescida dos juros de mora, calculados a partir das datas discriminadas, até a data do efetivo recolhimento, na forma prevista na legislação em vigor, em decorrência da seguinte irregularidade:
b.1) Irregularidade: Execução parcial do objeto do Convênio n. 331/PCN/2012, sendo que a parte executada foi considerada sem utilidade pelo Concedente. 
b.2) Valor do débito: 
	Valor original R$
	Data do débito

	179.073,98
	4/10/2013

 Valor atualizado até 8/11/2018: R$ 244.453,89
c) aplicar, com fundamento no art. 57, da Lei 8.443/1992 c/c art. 2678, do RI/TCU, multa ao Sr. Nixon Kennedy Monteiro (CPF XXX.907.341-XX) , fixando-lhe o prazo de 15 dias, a partir da notificação, para que, nos termos do art. 214, inciso III, alínea 'a', do RI/TCU, comprovem perante este Tribunal o recolhimento ao Tesouro Nacional do valor atualizado monetariamente desde a data do Acórdão que vier a ser proferido até a data do efetivo recolhimento, se for pago após o vencimento, na forma da legislação em vigor; 
d) autorizar, desde logo, com fundamento no art. 26 da Lei 8.443/1992 c/c o art. 217 do RI/TCU, caso seja do interesse dos responsáveis, o parcelamento da dívida em até 36 (trinta e seis) parcelas, incidindo sobre cada uma correção monetária e, somente em relação ao valor imputado a título de débito, juros de mora, em respeito ao art. 59 da Lei 8.443/92, sem prejuízo de alertá-los de que, caso optem por essa forma de pagamento, a falta de comprovação do recolhimento de qualquer parcela implicará o vencimento antecipado do saldo devedor, nos termos do art. 26, parágrafo único, da Lei 8.443/1992 c/c o art. 217, § 2º, do RI/TCU; 
e) autorizar, desde logo, nos termos do art. 28, inciso II, da Lei 8.443/1992, a cobrança judicial da dívida, caso não atendidas as notificações;
f) encaminhar ao Ministério Público da União cópia do processo, bem como do Relatório, Voto e Decisão que for adotada, para as providências que entender cabíveis, em obediência ao art. 16, parágrafo 3º, da Lei 8.443/1992."
3.	O processo foi submetido ao Ministério Público junto ao TCU, que divergiu da proposta formulada pela unidade técnica, consoante o parecer que integra a peça 32, nestes termos:
	"Trata-se de tomada de contas especial instaurada pelo Ministério da Defesa em desfavor do Senhor Nixon Kennedy Monteiro, então titular da Secretaria de Estado da Justiça e Segurança Pública do Governo do Amapá (Sejusp) , em decorrência da não aprovação da prestação de contas do Convênio n.º 331/PCN/2012, cujo objeto foi a construção do Laboratório de Biologia e Metalografia da Policia Técnico-Científica, no município de Macapá/AP, tendo em vista a falta de conclusão da obra, de modo a não alcançar a finalidade almejada pela avença (peça 30, p. 1) .
2. 	Em apertada síntese, o responsável alegou em sua defesa que a causa da não conclusão da obra foi a exiguidade do prazo de 180 dias previsto no Contrato n.º 4/2014, ao invés do prazo de 270 dias necessário para sua finalização (peça 21, p. 17-23) .
3. 	Ademais, ficou registrado que o responsável solicitou, tempestivamente, e por duas vezes, a prorrogação do convênio, tendo sido negada pelo órgão concedente na primeira vez e sem que houvesse resposta por ocasião da segunda tentativa (peça 30, p. 5) . É oportuno ressaltar que o então gestor restituiu exatamente a parcela dos recursos não empregada na obra, ou seja, R$ 411.615,50. Em suma, o valor histórico do débito de R$ 179.073,98 diz respeito à parcela empregada no pagamento da parte da obra levada a efeito, uma vez que, ao fim, se considerou inservível a obra parcialmente executada.
4. 	Em sua análise derradeira, a instrução registrou que o Senhor Nixon Kennedy assumiu a Secretaria de Estado da Justiça e Segurança Pública no dia 7/4/2014 (peça 21, p. 31) , sendo que o Contrato n.º 4/2014, para a execução da construção, fora assinado em 27/2/2014 (peça 2, p. 62-71) , ou seja, o gestor assumiu pouco mais de um mês após a assinatura do contrato, logo, acompanhou e geriu os recursos da obra. Além disso, foi o responsável por todos os pagamentos efetuados à empresa contratada (peça 3, p. 26) .
5. 	Segundo a instrução, os pedidos de prorrogação da avença demostram 'a boa-fé do gestor a tentativa de prorrogação do convênio com o objetivo de concluir a obra. Contudo, não afasta a sua responsabilidade pela inutilidade da parcela executada da obra'. Isso porque, como assumiu o cargo logo no início do referido Contrato, em abril de 2014, teria havido tempo hábil, antes da expiração do prazo do convênio, em outubro do mesmo ano, para saneamento dos vícios do Contrato e para a conclusão da obra.
6. 	Desde logo, esta representante do Ministério Público de Contas registra sua oposição às conclusões de mérito dessa análise da defesa do responsável, pelas razões que passa a expor.
7. 	Inicialmente, verifica-se que a jurisprudência da Corte de Contas é firme em respeitar a responsabilidade subjetiva dos agentes.
8. 	Neste sentido, afastada a culpabilidade do agente, não há como responsabilizá-lo, se contra ele não houver expressa previsão legal que caracterize sua responsabilidade objetiva (Acórdão n.º 1.882/2018-TCU-2.ª Câmara, relator Min. Augusto Nardes, Acórdão 627/2018-TCU-Plenário, relator Min. Marcos Bemquerer, Acórdão 2665/2017-TCU-Plenário, relatora Min. Ana Arraes, Acórdão n.º 119/2018-TCU-2.ª Câmara, relatora Min. Ana Arraes) .
9. 	No caso concreto, não se vislumbra a ocorrência de erro na condução da obra ou do respectivo contrato, tampouco outra conduta omissiva ou comissiva imputável ao responsável. Objetivamente, verifica-se a não conclusão da referida obra no tempo inicialmente avençado, mas, ao que tudo indica, o então gestor, ao requerer tempestivamente a prorrogação da vigência do convênio, teria agido com a diligência média esperada de um agente para, naquelas condições, sanar o problema, o que, reforça-se, é reconhecido como indicativo de boa-fé do gestor pela instrução (peça 30, p. 5) .
10. 	Demonstradas a diligência e a boa-fé por parte do gestor, resta afastada sua culpabilidade e, consequentemente, fica afastada a possibilidade de sua responsabilização no âmbito desta tomada de contas especial.
11. 	Por outro lado, não encontramos nos autos uma justificativa plausível do órgão concedente para recusar a prorrogação do convênio ou, ainda, para, no segundo momento, ignorar o pedido de prorrogação feito pelo convenente, diante das evidências de que mais de 40% da obra já havia sido implementado sem que houvesse a indicação de outras irregularidades, além do atraso no cronograma, circunstância esta, apesar de indesejável, que não encerra, em si, maior gravidade.
12. 	A situação exigia uma ponderação quanto ao dano reverso ínsito à paralisação da obra, sobretudo, ao se considerar, segundo o que se dessume dos autos, a inexistência de sobrepreço ou superfaturamento ou de indícios outros de dano na contratação e execução da obra até então satisfatoriamente realizada. Neste ensejo, poder-se-ia cogitar da audiência, para fins de sanção, dos responsáveis do órgão concedente, em razão da negativa de prorrogação do prazo do ajuste para conclusão da obra.
13. 	Além disso, não há qualquer consideração sobre o remanescente da obra que, embora inservível no estado que se encontra, pode ter valor de mercado e vir a ser aproveitado ou mesmo alienado pelo Estado do Amapá, o que atrairia, em tese, a responsabilidade objetiva do Estado do Amapá, para fins de devolução do valor empregado na obra que resultou inservível, eis que se pode afirmar, peremptoriamente, que o então Secretário não deu causa ao dano ora em discussão.
14. 	Malgrado a situação comporte, em tese, a responsabilização nos termos supra, não se vislumbra, prima facie, equidade e proporcionalidade ante a provável solução daí advinda. Inicialmente, porquanto a população local seria duplamente penalizada: por não contar com a edificação que, ao final, beneficiaria a coletividade e por ter que restituir valores consideráveis com recursos próprios do Estado, num contexto de verdadeira penúria fiscal. Além disso, no que concerne à aplicação de eventual sanção aos agentes do órgão concedente, a medida não propiciaria a efetiva reversão do dano, nem tampouco o bem-estar da coletividade a que se destinava a avença.
15. 	Portanto, em face dos argumentos acima expendidos, entende-se que o encaminhamento mais adequado, considerando a ausência dos elementos obrigatórios caracterizadores da culpabilidade na conduta do Senhor Nixon Kennedy Monteiro, é de julgamento no mérito de suas contas como regulares com ressalva, dando-lhe quitação.
16. 	Aproveitando o caso concreto tratado nesta TCE, permito-me abordar uma questão relevante, que, de modo não incomum, se replica em diversos processos julgados pelo Tribunal.
17. 	A situação sob exame requer, a nosso ver, a busca de soluções mais orientadas para o resultado prático da verdadeira lide que encerra o processo de tomada de contas especial. Neste diapasão, cremos que a Corte de Contas poderia estimular a adoção de medidas complementares que sejam úteis para a solução mais rápida do dano ao erário, bem como para promover a finalização da obra com seu aproveitamento pela população do Estado.
18. 	Sabe-se que um dos problemas que mais afligem a Administração Pública é o da existência de milhares de obras paralisadas pelo país. Além da inutilidade e dos riscos de depredação e deterioração, deixam de beneficiar a população e geram verdadeiro desperdício de recursos. A adoção de esforços, por parte do poder público, para retomar e finalizar obras inacabadas, independentemente do que motivou cada paralisação, revela sinal de boa gestão e zelo com a coisa pública, que devem ser incentivados como prática político-administrativa.
19. 	Para justificar ações nesse sentido, não falta fundamento legal e jurisprudencial. O art. 45 da Lei de Responsabilidade Fiscal, transcrito abaixo, impõe regra determinante para a preservação do patrimônio público, o que inclui obras custeadas com recursos federais mediante transferências voluntárias.
Art. 45. Observado o disposto no § 5.º do art. 5.º, a lei orçamentária e as de créditos adicionais só incluirão novos projetos após adequadamente atendidos os em andamento e contempladas as despesas de conservação do patrimônio público, nos termos em que dispuser a lei de diretrizes orçamentárias.
20. 	A Lei n.º 13.898/2019 (LDO relativa a 2020) , em seu art. 19, estabelece as condições a serem observadas para inclusão de ações ou subtítulos novos na Lei Orçamentária de 2020, priorizando projetos em andamento. Semelhante dispositivo constou da LDO relativa a 2019.
Art. 19. O Projeto e a Lei Orçamentária de 2020 e os créditos especiais, observado o disposto no art. 45 da Lei Complementar nº 101, de 2000 - Lei de Responsabilidade Fiscal e atendido o disposto no art. 2º desta Lei, somente incluirão ações ou subtítulos novos se:
I - tiverem sido adequada e suficientemente contemplados:
a) as despesas mencionadas no art. 3º; e
b) os projetos e seus subtítulos em andamento;
II - os recursos alocados, no caso dos projetos, viabilizarem a conclusão de uma etapa ou a obtenção de uma unidade completa, consideradas as contrapartidas de que trata o § 1º do art. 75; e
III - a ação estiver compatível com a Lei do Plano Plurianual 2020-2023.
§ 1º Entende-se como projeto ou subtítulo de projeto em andamento aquele, constante ou não da proposta, cuja execução financeira, até 30 de junho de 2019:
I - tenha ultrapassado vinte por cento do seu custo total estimado; ou
II - no âmbito do orçamento fiscal e da seguridade social, seja igual ou superior a R$ 50.000.000,00 (cinquenta milhões de reais) , desde que iniciada a execução física.
§ 2º Entre os projetos ou subtítulos de projetos em andamento, terão precedência na alocação de recursos aqueles que apresentarem maior percentual de execução física.
§ 3º Os órgãos setoriais do Sistema de Planejamento e de Orçamento Federal, ou equivalentes, são responsáveis pelas informações que comprovem a observância do disposto neste artigo.
§ 4º Os órgãos setoriais do Sistema de Planejamento e de Orçamento Federal, ou equivalentes manterão registros de projetos sob sua supervisão, por Estado ou Distrito Federal, pelo menos com informações de custo, da execução física e financeira e da localidade.
21. 	Com recorrência, o tema das obras inacabadas é objeto de discussões no TCU. No Acórdão 2180/2019-TCU-Plenário, relatado pelo Min. Bruno Dantas, que tratou de Relatório de consolidação de FOC em obras paralisadas das áreas de saúde, educação e saneamento, na região Nordeste, foi feita a recomendação abaixo ao Ministério da Economia, visando incorporação em manuais, cartilhas ou treinamentos, a respeito de obras e serviços de engenharia executados por meio da transferência de recursos federais (item 9.1.6) .
9.1.6. orientação aos órgãos concedentes, considerando a inteligência do art. 45 da Lei Complementar 101/2000, Lei de Responsabilidade Fiscal, para que, quando da celebração de novos instrumentos de transferência com municípios, verifiquem a existência de obras inacabadas executadas por meio de instrumentos de transferência anteriormente celebrados com o mesmo município e com objeto semelhante, que tenham condições de viabilidade técnica e econômica de serem concluídas, priorizando a celebração de novos ajustes que tenham como finalidade a conclusão de tais obras, excetuando-se os casos para os quais sejam apresentadas justificativas que comprovem a necessidade, a viabilidade e a oportunidade de nova obra em detrimento da conclusão da obra inacabada;
22. 	No Acórdão 2704/2019-TCU-Plenário, relatado pelo Min. Vital do Rêgo, alusivo a auditoria do Tribunal acerca da eficiência e efetividade da aplicação dos recursos advindos de emendas parlamentares individuais impositivas, o tema foi mencionado no voto do eminente relator, conforme trecho abaixo.
No caso de obras públicas, o relatório de auditoria assinala que os projetos em andamento são obrigatoriamente prioritários, pois a Lei de Responsabilidade Fiscal, no art. 45, não permite que a lei orçamentária inclua novos empreendimentos sem que haja provisões para a continuidade dos já iniciados. Claramente, a norma tem por finalidade evitar a paralisação de obras e o risco de que se tornem definitivamente inacabadas.
Sobre o referido ponto, foi identificada boa prática adotada pela Comissão Mista de Planos, Orçamentos e Fiscalização do Congresso Nacional, que tem alertado os parlamentares acerca da necessidade de priorizarem as obras em andamento, inclusive com a disponibilização da relação de projetos nessa situação, bem como de planos de trabalho aprovados que ainda não contam com recursos suficientes.
23. 	No Acórdão 1079/2019-TCU-Plenário, também relatado pelo Min. Vital do Rêgo, referente a auditoria operacional com o objetivo de elaborar um diagnóstico sobre as obras paralisadas no país financiadas com recursos da União, foi recomendado ao Ministério da Economia, que, em conjunto com os demais ministérios que gerenciam recursos destinados a obras públicas, adote providências com vistas a fortalecer iniciativas de compartilhamento de informações, de forma tempestiva e qualificada, entre legislativo e executivo, aprimorando os mecanismos de avaliação dos dois poderes quanto aos compromissos já assumidos para observância dos parâmetros indicados na Lei de Responsabilidade Fiscal, em especial os arts. 16 e 45 (subitem 9.1.9) .
24. 	Por fim, no Acórdão 83/2020-TCU-Plenário, relatado pelo Min. Bruno Dantas, o Tribunal cientificou o Departamento Nacional de Infraestrutura de Transportes para adoção de medidas internas preventivas sobre a 'existência de trechos rodoviários sem cobertura de contrato de manutenção, o que pode estar em desacordo com o que dispõe o art. 45 da Lei Complementar 101/2000 (Lei de Responsabilidade Fiscal) , tendo em vista que as despesas de conservação do patrimônio público têm prioridade em relação à inclusão de novos projetos' (subitem 9.2.3) .
25. 	O tema também foi tratado, mesmo que de modo lateral, nos Acórdão 1793/2019-TCU-Plenário, relator Min. Raimundo Carreiro, n.º 502/2017-TCU-Plenário, relator Min. Augusto Sherman Cavalcanti, e n.º 1.898/2016-TCU-Plenário, relator Min. André Luís de Carvalho.
26. 	Todo esse arcabouço, legal e jurisprudencial, demonstra que, nos instrumentos de transferência de recursos da União para Estados, Distrito Federal ou Municípios, se o ajuste se encerrar sem que a obra prevista no objeto acordado esteja integralmente executada, deve o poder público envidar esforços tanto para priorizar a inclusão do remanescente da obra na lei orçamentária, quanto para celebrar novo convênio para conclusão do empreendimento.
27. 	Importante consignar que a existência de obras inacabadas pode conduzir, por diversos motivos, a um indesejável aumento da judicialização. Nesse sentido, a tentativa dos órgãos concedentes, com a assistência da AGU, em tentar entabular uma solução administrativa negociada com os entes convenentes, que possibilite a conclusão das obras, se revela a melhor medida para o interesse público. Inclusive, esse é o sentido do princípio da autocomposição entre as partes prestigiada no novo Código de Processo Civil, que estimula a busca de solução negociada entre as partes. Nesse aspecto, o art. 3.º do CPC prevê o dever do Poder Público - Judiciário, Executivo e Legislativo - (§ 2.º) e dos sujeitos processuais - juízes, advogados públicos e privados, defensores e promotores públicos - (§ 3.º) de promover e estimular as partes a resolver consensualmente o conflito.
28. 	No caso examinado nesta TCE, revela-se oportuno, na linha dos precedentes acima evocados, que seja recomendado ao Ministério da Defesa que, em coordenação com a Advocacia-Geral da União, priorize uma solução negociada com o Governo do Estado do Amapá para a celebração de novo ajuste com a finalidade de concluir a obra do Laboratório de Biologia e Metalografia da Policia Técnico-Científica, no município de Macapá/AP, objeto do Convênio n.º 331/PCN/2012, não se excluindo a possibilidade de se concluir pela inviabilidade do prosseguimento da obra, desde que haja justificativa técnico-jurídica idônea.
29. 	As providências discutidas neste parecer, além de possibilitar a solução do dano ao erário, sem onerar as finanças já combalidas do Estado do Amapá, tem a virtude de possibilitar a conclusão da obra e a operação de aparelho público, importante para a segurança da população, simultaneamente à efetivação do respectivo plano de trabalho federal.
30. 	Feitas estas considerações, com as devidas vênias por divergir da Unidade Técnica, esta representante do Ministério Público de Contas da União propõe que:
a) sejam as contas do Senhor Nixon Kennedy Monteiro julgadas regulares com ressalva, com fundamento nos arts. 1.º, inciso I, 16, inciso II, 18 e 23, inciso II, da Lei n.º 8.443/1992 c/c os arts. 1.º, inciso I, 208 e 214, inciso II, do Regimento Interno/TCU;
b) seja recomendado ao Ministério da Defesa, com fulcro no art. 250, inciso III, do Regimento Interno/TCU, que, em coordenação com a Advocacia-Geral da União, avalie a priorização da celebração de novo ajuste com a finalidade de concluir a obra do Laboratório de Biologia e Metalografia da Policia Técnico-Científica, no município de Macapá/AP, obra que recebeu recursos anteriores do Convênio n.º 331/PCN/2012, mas que permaneceu inacabada, tendo, por fundamentos, o disposto no art. 45 da Lei de Responsabilidade Fiscal, no art. 19 da Lei n.º 13.898/2019 (LDO relativa a 2020) , bem como a orientação geral contida no subitem 9.1.6 do Acórdão 2180/2019-TCU-Plenário;
c) seja autorizada a Secex-TCE a monitorar a recomendação acima;
d) seja arquivado o presente processo."
	É o relatório.

Luciano Del Castilo Silva (OAB/AP 1.586) representando Nixon Kenedy Monteiro.

Procuradora-geral Cristina Machado da Costa e Silva.

TOMADA DE CONTAS ESPECIAL. CONVÊNIO. PRAZO APARENTEMENTE EXIGUO PARA CONCLUSÃO DO OBJETO. PEDIDO DE PRORROGAÇÃO DA VIGÊNCIA DO CONVÊNIO. JUNTADA DE INFORMAÇÕES E DOCUMENTOS REQUERIDOS PELO MINISTÉRIO DA DEFESA PARA FUNDAMENTAR O PLEITO. OMISSÃO DESSE ÓRGÃO. AUSÊNCIA DE RESPONSABILIDADE DO TITULAR DA PASTA ESTADUAL, ENCARREGADO DA EXECUÇÃO E NÃO SIGNATÁRIO DO AJUSTE. REGULARIDADE DAS CONTAS. QUITAÇÃO PLENA. RECOMENDAÇÃO.

TOMADA DE CONTAS ESPECIAL (TCE)

Secretaria de Controle Externo de Tomada de Contas Especial (SecexTCE).

A presente tomada de contas especial foi instaurada pelo Ministério da Defesa contra Nixon Kenedy Monteiro, na condição de titular da Secretaria de Estado da Justiça e Segurança Pública do Governo do Amapá (Sejusp/AP) , em virtude da reprovação da prestação de contas do Convênio 331/PCN/2012 - cujo objeto foi a construção do Laboratório de Biologia e Metalografia da Polícia Técnico-Científica, no Município de Macapá/AP -, tendo em vista a falta de conclusão da obra e, consequentemente, de alcance da finalidade do ajuste.
2.	Conforme informam os pareceres reproduzidos no relatório que antecede este voto, o débito corresponde à quantia supostamente aplicada para realização de parte da obra (44,17%) , que posteriormente se mostrou imprestável sob o ponto de vista da finalidade social que motivou a celebração do pacto.
3.	 O gestor assumiu o cargo depois de pouco mais de um mês da assinatura do contrato de execução do empreendimento. Alega que o prazo de vigência do convênio, celebrado na gestão de seu antecessor, era por demais curto e insuficiente para o término das obras; que se empenhou para que a avença fosse estendida, tendo solicitado a prorrogação ao órgão concedente; e que este, por sua vez, não se manifestou após o envio pelo município da justificativa e da documentação aptas a demonstrar a necessidade da referida postergação.
4.	Segundo a Secretaria de Controle Externo no Estado do Amapá (Secex/AP) - atualmente denominada Secretaria do TCU no Estado do Amapá (SEC-AP) -, essa postura proativa, tendente à regularização da questão, evidencia a boa-fé do defendente, mas não afasta o seu dever de recomposição do dano. Assim, sugere a rejeição de suas alegações e, por consequência, a materialização dos consectários legais aplicáveis ao caso (irregularidade das contas, condenação em débito e aplicação de multa) .
5.	 O Ministério Público junto ao TCU (MPTCU) , divergindo da posição externada pela unidade técnica, entende que não houve justificativa plausível para se negar o pleito de prorrogação da vigência do convênio, considerando que naquele momento a execução física perfilhava mais de 40% do valor total destinado às obras. Dessa forma, sobretudo ante a ausência de provas de irregularidades na execução contratual, era exigível que o concedente tivesse promovido análise referente ao dano reverso que possivelmente adviria da paralisação dos serviços. Por essas razões, fundamentalmente, propõe que estas contas sejam julgadas regulares com ressalva, dando-se quitação ao responsável.
6.	Na sequência, o Parquet de contas discorre sobre a realidade das obras inacabadas em nosso País, seus riscos e suas consequências, e a necessidade de observância da regra disposta no art. 45 da Lei Complementar 101/2000 (Lei de Responsabilidade Fiscal - LRF) :
"Art. 45. Observado o disposto no § 5° do art. 5º, a lei orçamentária e as de créditos adicionais só incluirão novos projetos após adequadamente atendidos os em andamento e contempladas as despesas de conservação do patrimônio público, nos termos em que dispuser a lei de diretrizes orçamentárias.
Parágrafo único. O Poder Executivo de cada ente encaminhará ao Legislativo, até a data do envio do projeto de lei de diretrizes orçamentárias, relatório com as informações necessárias ao cumprimento do disposto neste artigo, ao qual será dada ampla divulgação" (grifei) 
7.	Menciona recentes decisões desta Corte em processos nos quais a temática foi abordada (Acórdãos 2.180/2019 e 83/2020, rel. min. Bruno Dantas; e Acórdãos 2.704/2018 e 1.079/2019, rel. do min. Vital do Rêgo, entre outros) .
8.	Nesse contexto, considera o MPTCU que este Tribunal deve recomendar ao Ministério da Defesa que avalie a priorização da celebração de novo ajuste, com o propósito de concluir as obras, em atenção ao disposto no art. 45 da LRF, no art. 19 da Lei 13.898/2019 - LDO relativa ao exercício de 2020, que regulamentou a regra geral da LRF -, e no subitem 9.1.6 do Acórdão 2180/2019-TCU-Plenário (rel. min. Bruno Dantas) , transcrito a seguir:
"9.1.6. orientação aos órgãos concedentes, considerando a inteligência do art. 45 da Lei Complementar 101/2000, Lei de Responsabilidade Fiscal, para que, quando da celebração de novos instrumentos de transferência com municípios, verifiquem a existência de obras inacabadas executadas por meio de instrumentos de transferência anteriormente celebrados com o mesmo município e com objeto semelhante, que tenham condições de viabilidade técnica e econômica de serem concluídas, priorizando a celebração de novos ajustes que tenham como finalidade a conclusão de tais obras, excetuando-se os casos para os quais sejam apresentadas justificativas que comprovem a necessidade, a viabilidade e a oportunidade de nova obra em detrimento da conclusão da obra inacabada;" (grifei) 
9.	Alinho-me aos fundamentos expressos no parecer da Procuradoria para isentar de responsabilidade o defendente pelo débito apurados nos autos.
10.	De fato, o gestor demonstra ter adotado as medidas que lhe cabiam para que a vigência do convênio fosse postergada e as obras continuassem. O exíguo prazo para conclusão dos serviços foi pactuado pelo seu antecessor, e não há, por essa razão, nexo causal entre a conduta a ele atribuída e o dano que se sucedeu. 
11.	Não houve resposta do órgão concedente à reiteração do pedido de prorrogação de prazo, devidamente instruído pelo convenente e apresentado após resposta ao primeiro questionamento feito por aquele. A falta de motivação para a negativa do pleito é inadmissível nessas circunstâncias, pois se trata de pacto de mútuo interesse dos partícipes. A busca por solução concertada visando à continuidade do empreendimento ao qual aderiu a União é o mínimo esperado, principalmente ante a ausência de indícios de outras irregularidades. Trata-se de medida alinhada ao princípio da autocomposição, amplamente prestigiado na legislação processual civil, conforme bem lembrado pela representante do MPTCU.
12.	A infundada recusa do ministério de aceitação do pleito de prorrogação de prazo da vigência do convênio poderia, em tese, configurar a responsabilidade de agentes públicos vinculados àquela pasta e, quiçá, do secretário da Sejusp/AP que precedeu Nixon Monteiro no cargo, em função da possível apresentação de plano de trabalho com previsão de prazo aparentemente insuficiente - se tal conduta pudesse ser considerada erro grave, mediante comprovação, por exemplo, de que a escassez de tempo era fato notório.
13. 	Portanto, as contas do responsável devem ser julgadas regulares, com quitação plena.
14.	Louvo as considerações do Parquet a respeito da lamentável realidade de obras inacabadas no Brasil. São várias as decisões do TCU sobre a necessidade de se conferir máxima eficácia ao comando disposto no art. 45 da LRF, citadas de forma elucidativa em seu parecer.
15. 	Além daqueles precedentes, cumpre registrar o Acórdão 1271/2020-TCU-Plenário, prolatado nos autos do TC Processo 011.649/2018-6, que tratou de representação formulada pela extinta Secretaria de Controle Externo no Estado do Paraná (Secex/PR) sobre possível descumprimento da referida regra nas licitações conduzidas pela Superintendência Regional do Departamento Nacional de Infraestrutura de Transportes naquele estado. 
16.	Na ocasião, o debate desbordou do caso concreto e avançou para aspectos relacionados à eficácia dos critérios legais que regulamentam aquela regra geral, como o parâmetro de 20% de execução financeira acima do qual as leis de diretrizes orçamentárias têm conceituado "projetos ou subtítulos de projetos em andamento". A Corte, ao final, expediu recomendação à Secretaria de Orçamento Federal.
17.	Acolho, por fim, a recomendação proposta de que o Ministério da Defesa avalie a conveniência e a oportunidade de priorizar novo ajuste com a finalidade de concluir a obra do Laboratório de Biologia e Metalografia da Polícia Técnico-Científica, no Município de Macapá/AP, em atenção ao disposto no art. 45 da Lei de Responsabilidade Fiscal, no art. 19 da Lei 13.898/2019 (LDO relativa ao exercício de 2020) e na orientação geral contida no subitem 9.1.6 do Acórdão 2180/2019-TCU-Plenário.
18.	A medida em questão se pauta pelo critério legal (v. dispositivos da LRF e da LDO/2020, citados no item anterior) e, portanto, está em consonância com a orientação disposta no art. 11, § 1°, da Resolução-TCU 315/2020 - a qual dispõe sobre a elaboração de deliberações que contemplem medidas a serem tomadas pelas unidades jurisdicionadas.
	Ante o exposto, VOTO porque seja aprovada a minuta de acórdão que submeto à consideração deste Colegiado.
TCU, Sala das Sessões Ministro Luciano Brandão Alves de Souza, em 14 de julho de 2020.
ANA ARRAES 
Relatora